【裁判字號】    97,重訴,146
【裁判日期】    970829
【裁判案由】    清償借款
【裁判全文】
臺灣臺中地方法院民事判決  97年度重訴字第146號
原      告  第一商業銀行股份有限公司
法定代理人  丙○○
訴訟代理人  乙○○
            甲○○
被      告  己○○
            壬○○
            辛○○
            丁○○
            庚○○
兼上共同
訴訟代理人  戊○○
            癸○○
上列當事人間請求給付清償借款事件，本院於97年8月14日言詞
辯論終結，判決如下：
    主    文
被告應於繼承被繼承人魏紹龍遺產之範圍內連帶給付原告新臺幣
貳佰玖拾陸萬元及如附表所示之利息、違約金。
訴訟費用新臺幣萬零佰零肆元由被告連帶負擔。
    事 實 及 理 由
一、按訴狀送達後，原告不得將原訴變更或追加他訴，但上開規
    定於擴張或減縮應受判決事項之聲明者無礙，民事訴訟法第
    255條第1項第3款定有明文。原告原起訴請由被告連帶清償
    本金新台幣（下同）870萬元及利息、違約金，後更正其聲
    明為請求被告連帶清償本金296萬元及利息、違約金，嗣再
    更正其聲明為請求被告於繼承被繼承人魏紹龍遺產之範圍內
    連帶清償本金296萬元及利息、違約金，核原告前開聲明之
    更正，乃屬減縮應受判決事項之聲明，於上開規定無違，先
    予敘明。
二、原告起訴主張：訴外人即借款人簡錦湖先後於民國（下同）
    (1)87年10月31日(2)87年12月18日(3)88年4月21日，邀同訴外
    人黃燕香、魏紹龍為連帶保證人，與原告簽定保證書，保證
    借款人簡錦湖於現在（含過去所負現在尚未清償）及將來對
    聲請人所負之借款、票據等及其他一切債務，分別向原告借
    款四筆(1)200萬元(2)100萬元(3)100萬元，合計共400 萬元，
    分別約定於(1)88年10月25日(2)88年12月18日(3)89年4月21日
    到期，並約定有利息及違約金，並應按月攤還本息，如未按
    月攤付本息時，除仍按約定利率計付遲延利息外，其餘其在
    六個月以內者，另按約定利率10%，逾期超過六個月以上者
    ，另按約定利率20%計付違約金。嗣前開借款到期後，辦理
    展期，並經簽立展期約定書，最後一次展期之屆期日分別為
    (1)96年10月25日(2)96年12月18日(3)96年4月21日。茲因借款
    人簡錦湖自附表所示「利息起算日」起即未再依約攤付本息
    ，魏紹龍為簡錦湖之連帶保證人自應負連帶清償之責，然魏
    紹龍已於96年2月16日死亡，被告為魏紹龍之繼承人，雖經
    依法為限定繼承之聲明，仍應於其繼承魏紹龍之遺產範圍內
    負連帶清償之責，爰依連帶保證契約、繼承之法律關係，訴
    請被告於繼承遺產之範圍內連帶清償債務等語。並聲明：如
    主文第1項所示。
三、被告則以：否認被告之被繼承人魏紹龍有擔任訴外人簡錦湖
    向原告借款之連帶保證人，亦否認借款到期後魏紹龍仍擔任
    連帶保證人，蓋魏紹龍生前從未提及此事，且魏紹龍於86年
    間即已中風，中風後三年均時好時壞，有時甚至不認識人，
    應無擔任他人借款連帶保證人之能力，又原告所提出之三筆
    借款借據上魏紹龍之簽名均非真正，債務不能成立，原告自
    不得請求被告清償。至魏紹龍雖曾與原告簽定約定書，約定
    僅憑印鑑即可，然該約定書早在74年間即已簽立，不能認為
    迄至90年間均仍有效。另原告請求之遲延利息、違約金顯然
    過高等語，資為抗辯。並聲明：原告之訴駁回。
四、得心證之理由：
  (一)本件兩造爭執之焦點，首為被告之被繼承人魏紹龍與原告間
    ，就借款人簡錦湖之系爭三筆借款是否有連帶保證契約存在
    ？經查：原告主張之前開事實，業據提出系爭三筆借款之借
    據、借款展期約定書、原告放款指數利率查詢資為佐證，被
    告雖以原告所提出系爭三筆借款借據、借款展期約定書均未
    經魏紹龍簽名為由，否認系爭三筆借款借據、借款展期約定
    書之真正。惟查，系爭三筆借款借據、借款展期約定書上均
    有「魏紹龍」之印文，該印文經肉眼比對，與被告不爭執其
    真正之魏紹龍於原告處開戶時所留存印鑑卡上之印文及約定
    書（日期為74年11月8日）、保證書（日期為90年4月30日）
    上之「魏紹龍」印文均相符合，而依魏紹龍於74年11月8日
    與原告所簽定之約定書第14條「各種票據、借據及其他證書
    上之印文，貴行（按即原告）以肉眼認為與立約人留存之印
    鑑相符而為交易時，縱使其印鑑有被盜用、偽刻或其他不法
    情形，立約人亦願負單一切責任，貴行不負其責。」之約定
    ，縱然魏紹龍未在系爭三筆借款借據、借款展期約定書上簽
    名，亦無從逕認系爭三筆借款借據、借款展期約定書不生效
    力。被告雖另以魏紹龍早於86年間即已中風，中風後三年意
    識狀況均時好時壞，有時甚至不認識人，應無擔任他人借款
    連帶保證人之能力等語為辯。然查，魏紹龍85年12月5日19
    時35分急診時，昏迷指數為7分，至同日20時15分昏迷指數
    為10分，86年間因2度房室阻滯、高血壓及陳舊性腦血管意
    外住院，住院期間意識清醒，偶而主訴氣喘及頭暈，迄93年
    6 月3日再次急診時，昏迷指數為13分等情，有澄清綜合醫
    院中港分院97年5月30日澄高字第972347號函附卷可稽，另
    參之被告自認魏紹龍於95年12月間，因被告丁○○欲向訴外
    人台中縣東勢鎮農會貸款，魏紹龍尚提供其所有不動產供擔
    保，而與台中縣東勢鎮農會簽訂抵押權設定契約書，並蓋用
    與系爭借款借據上相同之印鑑章之事實，足見魏紹龍於85年
    12月間中風後、及93年6月再次中風後，均無意識不清、欠
    缺對外界事務知覺理會能力之情事。再參之被告自認經其比
    對後，日期為90年4月30日之保證書上「魏紹龍」之簽名筆
    跡，與魏紹龍在前述台中縣東勢鎮農會之簽名筆跡相同，確
    屬魏紹龍之簽名，魏紹龍於意識清醒之情狀下，猶與原告簽
    定保證書，約定就簡錦湖對原告所負現在（含過去所負現在
    尚未清償）及將來所負之借款、票據、墊款、保證、損害賠
    償及其他債務，於595萬元之範圍內，願與簡錦湖連帶負全
    部償付之責任，顯見魏紹龍確有為簡錦湖向原告借款負連帶
    清償責任、而與原告簽訂連帶保證契約之情事，且依前述魏
    紹龍於95年12月間尚有使用與系爭三筆借款借據、借款展期
    約定書上印文所示印鑑章之事實，亦足見該印鑑章一直在魏
    紹龍持有中，則魏紹龍一再提供其印鑑章蓋用於系爭三筆借
    款借款展期約定書上，其自有同意系爭三筆借款展期清償其
    仍負連帶保證人之意，應屬無疑，被告前開所辯各辭，均不
    足採。從而，魏紹龍與原告間就借款人簡錦湖之系爭三筆借
    款有連帶保證契約存在，委堪認定。
  (二)被告另以本件原告請求之遲延利息、違約金均屬過高等語為
    辯。惟查，原告請求之遲延利息、違約金均係按系爭借款最
    後一次借款展期約定書之約定為請求（按系爭借款視為到期
    時之原告放款指數利率加碼3.075%計算，96年4月16日前原
    告之放款指數利率為年息2.26%），並無逾計利息、違約金
    之情事，且原告請求之利息、違約金均未逾法定最高利息之
    限制，衡情亦並無顯然不當之過高情事，被告所辯亦不足採
    。
  (三)基上所述，原告依連帶保證契約、繼承之法律關係，訴請被
    告於繼承被繼承人魏紹龍遺產之範圍內，連帶清償如主文第
    1項所示之本金、利息及違約金，為有理由，應予准許。
五、本件判決之結果已臻明確，兩造其餘攻擊防禦方法，經審酌
    均於判決結果無影響，毋庸一一贅述，附此敘明。
六、結論：本件原告之訴為有理由，依民事訴訟法第85條第2項
    ，判決如主文。
中    華    民    國    97    年    8     月    29    日
                  民事第四庭    法  官  呂麗玉
正本係照原本作成。
如對本判決上訴須於判決送達後20日內向本院提出上訴狀。
中    華    民    國    97    年    8     月    29    日
                                書記官


司法院資訊處製作；財團法人民間司法改革基金會備份。
